臺灣高等法院民事判決　　　　　 96年度上字第25號
上　訴　人　己○○
訴訟代理人　楊國宏律師
複　代理人　周詩鈞律師
被 上訴 人　戊○○
　　　　　　庚○○○○
　　　　　　丙○○
　　　　　　乙○○
　　　　　　丁○○
共　　　同
訴訟代理人　林志豪律師
複　代理人　徐明水律師
上列當事人間所有權移轉登記事件，上訴人對於中華民國95年11
月24日臺灣臺北地方法院95年度訴字第4823號第一審判決提起上
訴，經本院於96年9月4日言詞辯論終結，判決如下：
    主      文
原判決關於駁回上訴人後開第二項之訴部分及訴訟費用之裁判均
廢棄。
被上訴人戊○○應將坐落台北市○○區○○段一小段133建號建
物即門牌號碼台北市○○路五十一號房屋所有權應有部分十分之
一移轉登記與上訴人。
其餘上訴駁回。
第一、二審訴訟費用應由被上訴人戊○○負擔五分之一，餘由上
訴人負擔。
    事實及理由
一、本件上訴人請求被上訴人辦理所有權移轉登記之坐落台北市
    中正區○○段○○段341、342地號土地上門牌號碼台北市○
    ○路51號房屋 (下稱系爭房屋)，業經被繼承人孫元錦之全
    體繼承人即被上訴人及訴外人孫承偉共6人於民國 (下同)94
    年8月25日辦畢所有權應有部分每人各1/6之分別共有繼承登
    記，有建物登記謄本可稽 (見原審卷30、31頁)，經核非屬
    民事訴訟法第56條所定訴訟標的對於共同訴訟之各人必須合
    一確定之必要共同訴訟。合先敘明。
二、上訴人聲明求為判決：(一)原判決廢棄。(二)被上訴人應將系爭
    房屋全部所有權應有部分1/2移轉登記與上訴人。
    被上訴人聲明求為判決：(一)上訴駁回。
三、上訴人起訴主張：被上訴人戊○○於90年10月3日代表被繼
    承人孫元錦 (44年6月22日死亡)之全體繼承人，與伊簽訂協
    議書 (下稱系爭協議書)，同意全權委由伊代為取回遭訴外
    人國防部或其所屬機構即黎明文化事業股份有限公司 (下稱
    黎明公司)無權占有之被繼承人孫元錦所有系爭房屋，並約
    定於系爭房屋取回時，被上訴人願將該房屋全部所有權1/2
    無償移轉登記與伊，並溯自86年4月1日起，無償將系爭房屋
    交由訴外人中國眼鏡有限公司 (下稱中國眼鏡公司)與伊共
    同管理使用。嗣伊已代被上訴人取回系爭房屋，被上訴人亦
    已順利辦畢系爭房屋之繼承登記，故伊之工作業已完成等情
    ，爰依據系爭協議書之約定，求為命被上訴人應將系爭房屋
    全部所有權應有部分1/2(即被上訴人之每人應有部分各1/10
    ─民法第271條前段規定參照)移轉登記與伊之判決。
    被上訴人則以：系爭協議書乃被上訴人戊○○個人對上訴人
    所為之承諾，與被上訴人丁○○、乙○○、丙○○及庚○○
    ○○4人 (下稱丁○○等4人)無關，且被上訴人彼此間因散
    居世界各地，平時較少聯絡，豈可僅憑被上訴人戊○○一人
    之承諾，即確認被上訴人戊○○已取得被上訴人丁○○等4
    人之授權，而被上訴人丁○○等4人乃係基於被上訴人戊○
    ○告知系爭房屋可辦理繼承登記，及追償被繼承人孫元錦之
    冤獄賠償，始於90年11月間以後出具授權書予被上訴人戊○
    ○，故授權範圍並未包括系爭協議書之簽署在內，況系爭協
    議書簽訂時，系爭房屋係由被繼承人孫元錦之全體繼承人所
    公同共有，是系爭協議書約定將系爭房屋無償移轉登記與上
    訴人，即屬公同共有物之處分，依法自應得被上訴人及訴外
    人孫承偉全體之同意，然系爭協議書僅由被上訴人戊○○簽
    署，自對於被上訴人丁○○等4人不生效力，是上訴人自無
    權要求被上訴人移轉系爭房屋全部所有權1/2；況縱認系爭
    協議書有效，惟被上訴人辦畢系爭房屋之繼承登記，乃係由
    被上訴人戊○○之妻甲○○協助完成，與上訴人無涉，且系
    爭房屋現仍由訴外人國防部或黎明公司直接或間接無權占有
    中，迄未收回，上訴人並未依約履行取回系爭房屋之義務等
    語，資為抗辯。
四、經查台灣省保安司令部曾於47年6月24日函請台北市建成地
    政事務所就系爭房屋為禁止移轉及設定之限制登記，被上訴
    人戊○○乃於90年10月3日，以被繼承人孫元錦之全體繼承
    人之代理人名義，與上訴人簽訂系爭協議書，委由上訴人代
    為取回系爭房屋，並同意於系爭房屋取回時，將系爭房屋全
    部所有權1/2無償移轉登記與上訴人，而被上訴人及訴外人
    孫承偉共6人為被繼承人孫元錦之全部繼承人，其中僅被上
    訴人丁○○等4人於系爭協議書簽訂後，以書面授權被上訴
    人戊○○處理系爭房屋之產權事宜及代為申請被繼承人孫元
    錦之冤獄賠償事宜，嗣訴外人國防部於92年12月5日函請台
    北市建成地政事務所塗銷系爭房屋限制登記，並由被上訴人
    及訴外人孫承偉辦畢分別共有繼承登記，每人應有部分各
    1/6之事實，有系爭協議書、授權書、建物登記謄本及國防
    部後備司令部93年5月24日書函可證 (見原審卷7至13、17、
    18、29、163頁)，且為兩造所不爭執，自堪信為真實。
五、上訴人主張被上訴人戊○○有代理被上訴人丁○○等4人之
    權利，故被上訴人均應依系爭協議書之約定負履行之責等語
    ；而被上訴人則以前揭情詞置辯。經查：
(一)、按代理人於代理權限內，以本人名義所為之意思表示，直接
    對本人發生效力；又無代理權人以代理人之名義所為之法律
    行為，非經本人承認，對於本人不生效力，民法第103條第1
    項、第170條第1項分別定有明文。上訴人既自認被上訴人戊
    ○○與伊簽訂系爭協議書時，僅係承諾其餘被上訴人丁○○
    等4人一定會授與其代理權 (見原審卷65頁)，顯見上訴人於
    簽訂系爭協議書時，明知被上訴人戊○○尚未取得其餘被上
    訴人丁○○等4人之授權，是被上訴人戊○○以被繼承人孫
    元錦之全體繼承人名義簽訂系爭協議書，對被上訴人丁○○
    等4人及訴外人孫承偉而言，自屬無權代理。又依被上訴人
    丁○○等4人於系爭協議書簽訂後，所出具與被上訴人戊○
    ○之授權書均僅載明：「一授權台北市○○路51號所有產權
    事。二代申請父親孫元錦先生冤獄賠償法律手續。」 (見原
    審卷10至13頁)，並無隻字片語提及系爭授權書之事宜，顯
    難認被上訴人丁○○等4人出具授權書之行為，即屬對於系
    爭協議書之事後承認。況徵諸系爭房屋曾由台灣省保安司令
    於47年6月24日函請台北市建成地政事務所就系爭房屋為禁
    止移轉及設定之限制登記，並於被上訴人丁○○等4人出具
    上開授權書後之94年8月25日，始辦畢分別共有繼承登記與
    被上訴人及訴外人孫承偉，已如上述，是被上訴人所為上開
    授權書乃係授權被上訴人戊○○辦理繼承登記及冤獄賠償事
    宜之抗辯，即屬可取。又被上訴人戊○○始終並未取得訴外
    人孫承偉之授權書，復為兩造所不爭執，從而，被上訴人戊
    ○○無權代理被上訴人丁○○等4人及訴外人孫承偉所簽訂
    之系爭協議書，既未經被上訴人丁○○等4人及訴外人孫承
    偉事後承認，依上開規定，自對於被上訴人丁○○等4人及
    訴外人孫承偉不生效力。
(二)、次按民法第169條前段所規定之表見代理，係指由自己之行
    為表示以代理權授與他人，或知他人表示為其代理人而不為
    反對之表示者，對於第三人應負授權人之責任。本件上訴人
    與被上訴人戊○○簽訂系爭協議書時，被上訴人丁○○等4
    人既未參與，亦不知情，已如上述，自無構成表見代理之可
    能，是上訴人所為被上訴人丁○○等4人應就系爭協議書負
    表見代理之授權人責任之主張，殊不足取。
(三)、復按繼承人有數人時，在分割遺產前，各繼承人對於遺產全
    部為公同共有；又公同共有建築物之處分，應以共有人過半
    數及其應有部分合計過半數之同意行之，民法第1151條及土
    地法第34條之1第1項、第5項分別定有明文。系爭協議書既
    係被上訴人戊○○一人於系爭房屋為遺產分割前與上訴人簽
    訂，且對被上訴人丁○○等4人及訴外人孫承偉不發生代理
    之效力，而被上訴人戊○○就系爭房屋之應繼分復僅有1/6
    ，已如上述，顯見被上訴人戊○○就系爭協議書所為將系爭
    房屋所有權全部1/2無償移轉登記與上訴人之約定，並未逾
    土地法上開規定之人數及應有部分比例，自對於被上訴人丁
    ○○等4人及訴外人孫承偉不生效力。從而，上訴人依據系
    爭協議書之約定，請求被上訴人丁○○等4人應與被上訴人
    戊○○將系爭房屋全部所有權應有部分1/2移轉登記與伊，
    即屬無據。惟系爭協議書為被上訴人戊○○與上訴人所簽訂
    之債權契約，雖未得其他公同共有人之同意，而對其他公同
    共有人不生效力，但在締約當事人間尚非不受拘束 (見最高
    法院71年台上字第5051號判例、90年度台上字第2108號判決
    參照)。而被上訴人戊○○既已於94年8月25日因分割而單獨
    取得系爭房屋所有權應有部分1/6，則上訴人本於系爭協議
    書之約定，自得請求被上訴人戊○○將系爭房屋所有權應有
    部分1/10移轉登記與伊。
(四)、系爭房屋前為台灣省保安司令部於47年6月24日函請台北市
    建成地政事務所就系爭房屋為禁止移轉及設定之限制登記，
    已如上述，而綜觀系爭協議書第1條：「座落台北市○○區
    ○○段1小段341(地)號土地上建物即門牌台北市○○路51
    號全棟房屋（計3層及騎樓）.... 前被國防部或所屬機構及
    黎明文化事業股份有限公司無權佔有，特全權（含特別代理
    權）委由甲方 (指上訴人)代為取回」及第4條：「系爭房屋
    取回登記時有關遺產稅及手續費由乙方 (指被繼承人孫元錦
    之全體繼承人)負擔，但系爭房屋欲將所有權全部1/2移轉予
    甲方時，雙方同意俟辦理移轉手續之證件資料齊全，能移轉
    登記時再行辦理移轉登記」之約定，足見系爭協議書所指之
    委由上訴人代為取回系爭房屋，係指委由上訴人代為將上開
    由軍事機關就系爭房屋所為之限制登記予以排除，以回復被
    繼承人孫元錦之全體繼承人得以自由處分並辦理繼承登記之
    狀態。而上訴人於簽訂系爭協議書後，旋即積極代理被上訴
    人戊○○與相關單位協調、交涉取回系爭房屋之相關事宜，
    業據其提出為被上訴人戊○○所不否認為真正之記者會相關
    資料、代被上訴人戊○○撰擬之控訴狀暨所附證據資料、立
    法委員李慶安國會辦公室函文、國防部總政治作戰部書、陳
    情書函、香港中央圖書館有關被繼承人孫元錦受害經過相關
    資料、協調會會議記錄、及代被上訴人戊○○對國防部及黎
    明公司起訴請求返還系爭房屋之起訴狀為證 (見原審卷81
    至137頁)，並已據國防部於92年12月5日函請台北市建成地
    政事務所將上開限制登記塗銷 (見原審卷29頁)，而由被上
    訴人及訴外人孫承偉於94年8月25日辦畢系爭房屋之分別共
    有繼承登記，顯見上訴人業已完成系爭協議書所約定之委辦
    事項，是被上訴人戊○○依約即負有將其所有系爭房屋所有
    權應有部分1/6移轉登記與上訴人之義務。足見被上訴人戊
    ○○所為上訴人迄未依系爭協議書之約定，取回系爭房屋之
    抗辯，殊不足取。從而，上訴人依據系爭協議書之約定，請
    求被上訴人戊○○將系爭房屋所有權應有部分1/10移轉登記
    與伊，自屬有據。雖被上訴人戊○○另抗辯：系爭房屋目前
    仍由國防部或黎明公司以外之第三人所占用，上訴人尚未完
    成取回系爭房屋云云，並提出起訴狀為證 (見原審卷31 至
    34頁)，惟經核排除第三人占用系爭房屋，並不在系爭協議
    書所約定之委辦事項範圍內，是被上訴人戊○○所為此部分
    之抗辯，亦不足取。
(五)、雖被上訴人戊○○又抗辯：伊等得以順利辦理繼承登記，乃
    係出於伊妻甲○○之奔走交涉所致，與上訴人無關云云，並
    提出台北市建成地政事務所人民申請登記案件收據、土地登
    記案件補正通知書、土地登記申請書、台北市建成地政事務
    所函文、台北市中正區戶政事務所函文及授權書為證 (見原
    審卷146至157頁)，惟經核上開資料均係94年間所出具，且
    依其所示內容，充其量亦僅能據為證明被上訴人戊○○之妻
    甲○○曾獲得被上訴人之授權，辦理系爭房屋所有權之繼承
    登記之事實，尚難據為證明系爭房屋係經由訴外人甲○○與
    訴外人國防部或黎明公司之交涉而取回。再經參酌系爭房屋
    前既經台灣省保安司令部函請台北市建成地政事務所辦理限
    制登記，苟未經訴外人國防部同意，被上訴人戊○○絕不可
    能順利辦畢系爭房屋所有權之繼承登記，此復經徵諸被上訴
    人於44年間被繼承人孫元錦死亡後，遲未辦理系爭房屋所有
    權之繼承登記自明，是被上訴人戊○○所為此部分之抗辯，
    亦不足取。
六、綜上所述，上訴人依據系爭協議書之約定，請求被上訴人戊
    ○○將系爭房屋所有權應有部分1/10移轉登記與伊部分，自
    屬應予准許；至對於被上訴人丁○○等4人部分之請求，即
    屬不應准許。從而，原審就上開應予准許部分，所為上訴人
    敗訴之判決，尚有未洽，上訴論旨指摘原判決此部分不當，
    求予廢棄改判，為有理由；就上開不應准許部分，所為上訴
    人敗訴之判決，並無不合，上訴論旨指摘原判決此部分不當
    ，求予廢棄改判，為無理由。
七、至兩造其餘之攻擊或防禦方法及未經援用之證據，經本院斟
    酌後，認為均不足以影響本判決之結果，自無逐一詳予論駁
    之必要，併此敘明。
八、據上論結，本件上訴為一部分有理由，一部分無理由，依民
    事訴訟法第450條、第449條第1項、第79條、第85條第1項但
    書判決如主文。
中　　華　　民　　國　　96　　年　　 9　　月　　28  　日
　　　　  　　　　　民事第六庭
                        審判長法　官  林鄉城
　　  　　　　　　　　　      法　官　梁玉芬
　　　  　　　　　　　　      法　官　許紋華
正本係照原本作成。
不得上訴。
中　　華　　民　　國　　96　　年　　 9　　月　　29　　日
　　　　　　　　　　　　　　　書記官  潘大鵬
